【裁判字號】    97,訴,400
【裁判日期】    980122
【裁判案由】    拆屋還地
【裁判全文】
臺灣彰化地方法院民事判決  97年度訴字第400號
原      告  辛○○
兼訴訟代理  壬○○○
人
前列二人共同
訴訟代理人  庚○○
被      告  甲○○
            己○○
前列二人共同
訴訟代理人  楊振裕律師
被      告  丁○○
            戊○○
            乙○○
            丙○○
上列當事人間拆屋還地事件，本院於民國98年1 月8 日言詞辯論
終結，判決如下：
    主  文
被告甲○○應將坐落彰化縣鹿港鎮○○段第1582地號土地上如複
丈成果圖所示B 部分面積60平方公尺之磚造牆壁拆除，並與被告
己○○、丁○○、戊○○、乙○○、丙○○將該部分土地騰空返
還原告。
原告其餘之訴駁回。
訴訟費用由被告共同負擔百分之九，確定為新台幣壹仟參佰陸拾
肆元，餘由原告負擔，確定為新台幣壹萬參仟柒佰玖拾參元。
本判決於原告以新台幣參萬捌仟肆佰伍拾伍元供擔保後得假執行
。但被告如於執行標的物拍定、變賣或物之交付前，以新台幣壹
拾壹萬伍仟參佰陸拾元為原告預供擔保後得免為假執行。
原告其餘假執行之聲請駁回。
    事實及理由
甲、程序方面：被告丁○○、戊○○、乙○○、丙○○受合法通
    知，未於最後言詞辯論期日到場，核無民事訴訟法第386 條
    各款所列情形，爰依原告之聲請為一造辯論，被告並同意原
    告對前開四名被告為訴之追加。
乙、實體方面：
一、原告起訴主張略以：被告甲○○因積欠原告債務未還，將其
    所有門牌號碼彰化縣鹿港鎮廖厝里廖厝巷79-2號三層樓房及
    其坐落之基地即彰化縣鹿港鎮○○段第1582地號土地（下稱
    第1582號土地）遭原告強制執行，由原告共同買受，於民國
    （下同）94年5 月10日取得權利移轉證書後，嗣經訴訟分割
    判決確定，於97年4 月24日完成分割登記，由原告二人共同
    所有前揭土地，惟前開土地為被告甲○○無權占用建有未辦
    保存登記之建物，即門牌號碼彰化縣鹿港鎮廖厝里廖厝巷79
    之1 號之鐵皮廠房，現狀如複丈成果圖所示A 部分磚造工廠
    ，B 部分磚造牆壁，因該房屋仍有被告之親戚即其餘被告己○○、丁○○、戊○○、乙○○、丙○○無權占用，因此依
    所有物遭無權占有請求返還之法律關係，求為判決：被告甲○○應將第1582地號上如複丈成果圖所示A 部分面積569 平
    方公尺，B 部分60平方公尺之地上物拆除，並與被告己○○
    、丁○○、戊○○、乙○○、丙○○將土地騰空返還予原告
    ，並願供擔保請求宣告假執行等語。
二、被告抗辯主張略以：對原告取得第1582地號土地之原因事實
    不爭，否認係無權占用土地，認依民法第876 條規定，設定
    抵押權時，土地及地上物同屬一人所有，而僅以土地土地或
    僅以建築物為抵押者，於抵押物拍賣時，視為已有地上權設
    定，另參照48年台上字第1475號判例意旨，及民法第425 條
    之1 規定，土地及其土地上之房屋同屬一人所有，而僅將土
    地或僅將房屋所有權讓與他人，或將土地及房屋同時或先後
    讓與相異之人時，土地受讓人或房屋受讓人與讓與人間或土
    地受讓人間推定在房屋得使用期限內有租賃關係，被告自得
    依上開規定，主張建物對土地有地上權或租賃關係，並非無
    權占用，因此請求駁回原告之訴，如受不利判決，願供擔保
    請求宣告免為假執行等語。
三、經查：被告甲○○建有如複丈成果圖B 所示面積60平方公尺
    之磚造牆壁，其與其餘被告己○○等五人無權占用，既為兩
    造不爭，經本院於97年8 月11日會同鹿港鎮地政事務所現地
    勘測並囑託該所測量，製有複丈成果圖在卷，原告依民法第
    767 條前段規定所有人對於無權占有或侵奪其所有物者，得
    請求返還之規定，即屬有理由，應准所請，被告雖抗辯有法
    定地上權存在，惟民法第876 條第1 項之法定地上權之規定
    ，需以該建築物於土地抵押權時業已存在，並具相當經濟價
    值為要件（見57臺上字1303號判例），系爭B 部分現場勘測
    為磚造牆壁，有照片為證，並非建物，被告自不能主張法定
    地上權，其抗辯主張即非可採。
四、次查：原告所有之第1582地號土地於前係被告甲○○與訴外
    人吳錦川、吳錦義、吳賜田、吳賜助、吳賜六所共有，被告
    甲○○應有部分百分之三十四，因連同已辦理所有權登記之
    第591 建號建物設定抵押權給債權人即本件原告壬○○○、
    辛○○擔保，後因債務不能清償經本院拍賣，因系爭物建不
    在抵押權範圍內，並未併付拍賣，由原告二人於拍賣時承受
    後再訴請本院分為割後由原告二人保持共有，有本院調閱之
    本院92年度執字第12007 號拍賣卷，及本院94年度訴字第68
    3 號卷及台灣高等法院台中分院95年度上字第304 號卷、96
    年度上更（一）字第48號卷及最高法院96年度台上字第1625
    號卷可稽，系爭A 部分建物既不在抵押權設定範圍內，雖建
    在共有土地上，面積多達596 平方公尺，連同已登記第591
    建號所占用之地面層面積155 平方公尺，兩者相加為751 平
    方公尺，換算原分割前之1582地號被告甲○○應有部分百分
    之三十四，約為974 平方公尺，被告甲○○之建物並無超過
    應有部分之面積，因並無其餘共有人有反對之意思表示，已
    形成事實上分管契約，並有其他原土地共有人訴訟時所提同
    意書可參考，按民法第876 條第1 項規定設定抵押權時，土
    地及其土地上之建築物，同屬一人所有，而僅以土地或僅以
    建築物為抵押者，於抵押物拍賣時，視為已有地上權設定，
    該法條固規定「土地及其土地上建築物，同屬一人所有」，
    查本件在分管土地上建造房屋，在法律觀念上房屋及基地固
    非同一人所有，然在社會觀念上常被認為同一人所有，又其
    房屋利用基地之關係，亦無明顯之法律關係，參考民法第87
    6 條之立法意旨係避免拍定後建物無從利用土地致拆除之結
    果，有害社會經濟發展，應認被告甲○○所有之A 部分建物
    雖建於共有之土地上亦有民法第876 條規定之法定地上權存
    在，且該建物起始課稅之時間為79年7 月，早於抵押權設定
    時即91年7 月19日，有原告所提彰化縣稅捐稽徵處房屋稅籍
    紀錄表與前開調閱執行卷內之土地登記謄本可稽，即與民法
    第876 條第1 項規定須以該建築物於土地設定抵押權時業已
    存在（見57臺上1303號判例）規定相符，被告甲○○上開建
    物既有地上權存在，原告請求其拆屋，並請求己○○等其餘
    占用被告於甲○○拆屋後騰空土地返還均為無理由。
五、綜上：原告依據民法第767 條前段所有物返還請求權之規定
    ，請求被告甲○○將坐落第1582號地號如複丈成果圖所示B
    部分磚造牆壁拆除，並與被告己○○、丁○○、戊○○、乙○○、丙○○將土地騰空返還原告為有理由，應准所請。另
    請求被告甲○○拆除A 部分建物後，並命被告己○○、丁○○、戊○○、乙○○、丙○○將拆除後土地騰空交還原告，
    因本院認該建物有民法第876 條之法定地上權存在，所請無
    理由，應予駁回。另訴訟費用確定為新台幣（下同）15,157
    元，其中百分之九確定為1,364 元由被告共同負擔，餘由原
    告負擔確定為13,793元。
六、本件事證已臻明確，兩造其餘攻擊防禦方法與舉證，核與判
    決結果無影響，爰不一一論述。
七、兩造陳明願供擔保請求宣告假執行或免為假行，經核均與規
    定相符，爰分別酌定相當之擔保金額宣告之。
結論：本件原告之訴一部有理由，一部無理由，依民事訴訟法第
      385條第1項前段、第79條、第85條第1項前段、第390條第
      2項、第392條第2項，判決如主文。
中    華    民    國    98    年    1    月    22    日
                  民事第二庭    法  官  李言孫
以上正本係照原本作成。
如對判決上訴，應於判決送達後20日內向本院提出上訴狀。
中    華    民    國    98    年    1     月    22    日
                                書記官  施惠


司法院資訊處製作；財團法人民間司法改革基金會備份。
